最高法院民事判決　　　　　　　九十四年度台上字第七七二號
　　上　訴　人　乙○○
　　　　　　　　　　　　3號6.
　　　　　　　　庚○○
　　　　　　　　卯○○
　　　　　　　　子○○
　　　　　　　　寅○○
　　　　　　　　丙○○
　　　　　　　　己○○
　　　　　　　　癸○○
　　　　　　　　壬○○
　　　　　　　　丑○○
　　　　　　　　甲○○
　　　　　　　　戊○○
　　　　　　　　丁○○
　　　　　　　　辛○○
　　共　　　同
　　訴訟代理人　詹文凱律師
　　被 上訴 人　國揚實業股份有限公司
　　法定代理人　邱福枝
上列當事人間請求損害賠償事件，上訴人對於中華民國九十三年
七月二十日台灣高等法院第二審判決（九十年度重上字第五七四
號），提起上訴，除關於上訴人擴張之訴部分外，本院判決如下
：
    主  文
原判決關於駁回上訴人乙○○、庚○○、子○○、甲○○、戊○
○、丑○○、癸○○、卯○○、寅○○、壬○○、丁○○、辛○
○、己○○請求找補建物、土地坪數不足價款之訴及上訴，暨該
訴訟費用部分均廢棄，發回台灣高等法院。
其他上訴駁回。
第三審訴訟費用關於駁回上訴部分，由上訴人負擔。
    理  由
本件上訴人主張：被上訴人分別出售予伊等之台北縣中和市○○
路興建之「華南名人巷」房屋及基地，有建物、土地坪數不足、
室內瑕疵、未依約設置綠地及垃圾處理中心暨施作地下一、二樓
排風設備之瑕疵，爰依不完全給付、侵權行為、物之瑕疵擔保規
定，求為命被上訴人分別給付伊等如第一審判決附表三所示金額
本息；設置如竣工圖所示地下一樓、二樓排風設備（下稱系爭排
風設備）並交付全體區分所有權人之判決（原審為上訴人一部勝
訴、一部敗訴之判決，第一審共同原告陳美蓁〔就第一審其敗訴
部分判決未聲明不服〕，上訴人及其餘第一審共同原告及被上訴
人分別就其敗訴部分提起第二審上訴；除楊忠蘭、童士維、蔡文
化與被上訴人於第二審成立訴訟和解外，原審維持上訴人乙○○
、庚○○、丙○○、子○○、甲○○、戊○○、丑○○一部勝訴
及其餘上訴人勝訴之判決，駁回被上訴人對該部分之上訴，將上
訴人卯○○、寅○○、壬○○、己○○、丁○○、辛○○一部敗
訴部分之判決廢棄，命被上訴人再給付卯○○、寅○○、壬○○
、己○○、丁○○、辛○○、周淑琳依序二萬三千零五元、七萬
八千六百二十二元、九千一百零九元、九萬五千八百四十二元、
四萬三千七百零九元、六萬四千七百零七元、五萬九千三百零四
元本息；上訴人就其第二審敗訴部分聲明不服，提起第三審上訴
，周淑琳及被上訴人就第二審其敗訴部分，並未聲明不服。至原
審駁回上訴人乙○○、庚○○、丙○○、子○○、甲○○、戊○
○、丑○○、癸○○、卯○○、寅○○、壬○○、丁○○、辛○
○擴張之訴部分，另結）。
被上訴人則以：上訴人計算建物坪數錯誤，土地區分所有之計算
，購買車位者，多分得萬分之一至萬分之二，亦屬合理，伊未有
不完全給付或侵權行為情事；伊已設置垃圾處理中心，並依債之
本旨為綠地、系爭排風設備之設置，均已為給付；而房屋瑕疵部
分，上訴人有錯估情事，且除乙○○、甲○○、庚○○、丑○○
曾催告外，其他上訴人不得逕行請求高金錢賠償等語，資為抗辯
。
原審以：被上訴人將其興建之「華南名人巷」房屋及其基地，分
別出售與上訴人並於民國八十六年陸續交付上訴人占有，且為所
有權移轉登記等情，為兩造不爭之事實。玆上訴人主張：被上訴
人所交付之標的物，有建物、土地坪數不足、室內瑕疵、未依約
設置綠地及垃圾處理中心暨施作地下一、二樓排風設備之瑕疵云
云，被上訴人則否認之。經查：依兩造訂定之買賣契約書，除丙
○○明確約定係台北縣中和市○○段四○三地號持分萬分之二六
外，其餘則約定台北縣中和市○○○段外南勢角小段八三－一三
地號等十三筆權狀面積五四八三平方公尺，其應持有土地面積以
所購主建物面積及本大樓主建物總面積比例持分，待房屋竣工後
經地政機關計算之持分面積為準，如因分割合併或地籍重測，則
依新地號登記，所謂主建物面積係包括室內面積、當層梯間持分
面積；而本件大樓主建物總面積為三一、一○八點○七平方公尺
。依此約定，以上訴人所購主建物面積除以三一、一○八點○七
再乘以五、四八三平方公尺計算；與土地登記簿登記之權利範圍
，乘以土地面積五、五二三點二一平方公尺計算，二者相較，除
子○○、戊○○、癸○○較約定依序多出○點六五平方公尺、○
點六五平方公尺、○點一一平方公尺外，其餘乙○○、庚○○、
甲○○、丁○○、丑○○、辛○○、卯○○、寅○○、壬○○、
己○○依序少○點四四平方公尺、○點四四平方公尺、○點四一
平方公尺、一點○五平方公尺、○點四五平方公尺、一點○三平
方公尺、○點四四平方公尺、○點四四平方公尺、○點四五平方
公尺、○點四五平方公尺。被上訴人雖辯稱：應保留停車位由購
買之區分所有權人分別持有，上訴人未將該部分計算，為不合理
云云。惟依買賣契約之約定，並非購買停車位之住戶另有停車位
之基地應有部分，而係僅有停車位之應有部分；而地政機關計算
之持分面積，係以被上訴人自行分配協議為準，則被上訴人未依
與上訴人之約定，予以計算分配，至為明確。則除丙○○與約定
相符及子○○、戊○○、癸○○較約定面積為多，無須返還外，
被上訴人應返還乙○○、庚○○、甲○○、丁○○、丑○○、辛
○○、卯○○、寅○○、壬○○、己○○土地面積短少之金額依
序為九萬零九百七十三元、九萬零六百七十六元、八萬四千六百
八十三元、二十二萬五千三百八十六元、九萬四千二百零一元、
二十二萬五千三百七十四元、九萬八千四百零五元、九萬六千六
百二十二元、十萬零一百零九元、九萬五千八百四十二元。再者
，關於上訴人主張房屋坪數不足部分，因丙○○主張與被上訴人
約定買賣面積以地政機關登記簿登載面積為準，而其不足比例僅
萬分之四點二六八，不及一般約定找貼之百分之一，難認其得向
被上訴人請求補貼。至其他上訴人與被上訴人買賣契約既約定房
屋面積包括主建物面積、附屬建物面積、本棟大樓共同使用部分
之分擔面積，而主建物面積包括室內面積、當層梯間持分面積，
附屬建物面積包括陽台、花台、露台面積，共同使用部分分擔面
積，包括由全體用戶分擔之地下一、二樓之蓄水池、排風室、梯
間、發電機室、配電室、電信室、垃圾處理中心、管理員室、非
停車位之防空避難空間、地面一樓之汽車坡道，由各棟用戶分擔
部分包括地面一樓梯間（Ａ棟包括二樓梯間）、屋突等。雖除丙
○○以外之上訴人，就附屬建物之登記面積與約定面積，尚無不
符；惟爭執室內、大公部分面積尚有短少。然建物登記簿固無室
內面積之登載，以層次面積為主登記，其次，為附屬建物之登記
，再其次，始為共同使用部分之登記。依此認識，應認層次面積
即使等同於室內面積，亦包含室內面積係主建物面積之一部，被
上訴人交付乙○○、庚○○、子○○、甲○○、戊○○、丑○○
、卯○○、寅○○、壬○○、己○○、丁○○、辛○○、癸○○
之房屋，其登記簿上所登載面積，均較所約定之面積為多，則上
訴人主張，被上訴人所交付之房屋面積有所不足，並進而請求被
上訴人應予找補價款，自非有據。又給付物僅以種類指示者，依
法律行為之性質或當事人之意思不能定其品質時，債務人應給以
中等品質之物。上訴人與被上訴人訂定之買賣契約，並未約定被
上訴人應設置綠地、排風設備及垃圾處理中心，僅於約定各戶應
分擔公共設施項下，將垃圾處理中心、排風室列為公共設施及於
建材設備說明項中有廣場花園等公共休閒設施，約定任何人不得
私自占有或搭建違建物及被上訴人保有各項立面及公共設施及庭
園修改權，則被上訴人交付上訴人之房屋，於其大樓有垃圾處理
中心、排風室及廣場花園及花園之設置，應認已依債之本旨交付
。被上訴人既已於地下一樓設有一置放垃圾之房間，編定為垃圾
處理中心，於建物四周圍亦設置綠地，地下一層並設有排風設備
等設施，並經勘驗屬實，有地政機關測量成果圖、竣工圖、估價
單、照片、勘驗筆錄足據。則上訴人請求被上訴人應設置價值三
百萬元之垃圾壓縮機、及排風設備，不應准許。上訴人乙○○、
庚○○、甲○○、丁○○、丑○○、丙○○、辛○○、子○○、
卯○○、寅○○、壬○○、戊○○於第一審主張：被上訴人交付
之房屋有室內瑕疵，經通知被上訴人修繕不獲置理，其估價修復
之金額依序為三十三萬三千五百元、三十二萬五千五百元、三十
二萬三千五百元、七萬三千九百元、二十萬八千元、九萬九千元
、六萬六千九百元、十二萬四千三百元、十萬一千四百元、三萬
元、十一萬六千五百元、二十萬五千元云云，就前開上訴人主張
之瑕疵部分，被上訴人並不爭執，惟辯稱費用過高云云。查關於
上訴人主張之瑕疵損害，係提出榮大工程行估價單為其證據方法
，惟被上訴人否認為真正，而榮大工程行負責人經通知亦拒不到
場，而被上訴人提出訴外人嘉良興業有限公司之估價單，並經該
公司負責人簡萬清具結證明前開瑕疵，應以後者之估價為可採。
準此，上訴人乙○○、庚○○、甲○○、丁○○、丑○○、丙○
○、辛○○、子○○、卯○○、寅○○、壬○○、戊○○之修繕
費用，依序為五萬二千元、三萬六千元、二萬七千元、二萬四千
元、六萬九千五百元、四萬五千元、二萬四千四百元、三萬八千
元、二萬六千元、一萬二千元、二萬一千元、三萬六千元。綜上
，上訴人乙○○、庚○○、甲○○、丁○○、丑○○、丙○○、
辛○○、子○○、卯○○、寅○○、壬○○、戊○○、己○○得
請求賠償之金額，依序為十四萬二千九百七十三元、十二萬六千
六百七十六元、十一萬一千六百八十三元、二十四萬九千五百八
十六元、十六萬三千七百元、四萬五千元、二十四萬九千七百七
十四元、三萬八千元、十二萬四千四百零五元、十萬八千六百二
十二元、十二萬一千一百零九元、三萬六千元。因而維持第一審
所為上訴人乙○○、庚○○、丙○○、子○○、甲○○、戊○○
、丑○○勝訴判決之一部及上訴人丁○○、辛○○、卯○○、寅
○○、壬○○勝訴之判決，駁回被上訴人對該部分之上訴；將第
一審所為上訴人卯○○、寅○○、壬○○、己○○、丁○○、辛
○○之敗訴判決，一部廢棄，命被上訴人再給付卯○○、寅○○
、壬○○、己○○、丁○○、辛○○依序二萬三千零五元、七萬
八千六百二十二元、九千一百零九元、九萬五千八百四十二元、
四萬三千七百零九元、六萬四千七百零七元本息，一部維持，駁
回上訴人卯○○、寅○○、壬○○、己○○、丁○○、辛○○該
部分之上訴；並維持第一審所為乙○○、庚○○、丙○○、子○
○、甲○○、戊○○、丑○○、癸○○敗訴部分之判決，駁回其
上訴。
廢棄發回部分（即駁回上訴人乙○○、庚○○、子○○、甲○○
、戊○○、丑○○、癸○○、卯○○、寅○○、壬○○、丁○○
、辛○○、己○○請求找補建物、土地坪數不足價款之訴及上訴
部分）：
查兩造成立房屋買賣契約，約定房屋登記面積以建築完工後經地
政機關複丈並登記完竣之面積為準，為原審確定之事實。上訴人
乙○○、庚○○、子○○、甲○○、戊○○、丑○○、癸○○、
卯○○、寅○○、壬○○、丁○○、辛○○、己○○（下稱乙○
○等十三人）主張：依據系爭建物之測量成果圖上明載，該建物
之平面圖及建物面積係由設計圖或竣工平面圖轉繪計算，地政機
關並未實地測量，測量成果圖及建物登記簿上之記載是否屬實，
被上訴人自行測量結果，與記載不符，應實地測量以查明短少面
積云云（見一審卷(三)第五九頁），參諸卷附建物測量成果圖之記
載（見一審卷(二)第二○一－二○四頁），似非全然無據，自屬上
訴人重要之攻擊方法。按預售屋買賣與一般成屋之買賣有別，契
約訂立時，為買賣標的物之房屋尚未存在，因此，關於房屋登記
面積，兩造既約定以建築完工後經地政機關複丈並登記完竣之面
積為準，則系爭買賣標的物，應以地政機關測量者為據，並憑以
計算價金之找補數額。原審以建物登記簿之登載面積核算建物面
積，而未究明該登記面積是否係經地政機關複丈而登記之面積，
對上訴人前開之攻擊方法，恝置不論，於法尚有未合。其次，關
於乙○○等十三人向被上訴人購買之土地，約定應持有土地面積
以所購主建物面積及大樓主建物總面積比例持分，待房屋竣工後
經地政機關計算之持分面積為準，亦為原審所認定之事實。果爾
，其計算乙○○等十三人持有土地面積比例，應以房屋竣工後經
地政機關計算主建物面積及大樓主建物總面積之比例為基準，而
非依契約所定之建物面積比例。原審於計算上訴人購買之土地面
積時，未以房屋竣工後地政機關測量之建物面積比例，而以兩造
買賣契約所定之建物面積比例及契約所載土地權狀面積，計算乙
○○等十三人購買土地之面積多寡，並憑以為基準，與土地登記
簿所載之土地面積及乙○○等十三人權利範圍，計算被上訴人分
配登記面積與約定買賣土地面積間之差數，作為決定應否返還土
地價款及其數額之論據，不無理由矛盾之違法。乙○○等十三人
上訴論旨，指摘原判決關此部分為不當，求予廢棄，非無理由。
上訴駁回部分：
原審以前開理由，就(1)上訴人請求未設置綠地、垃圾處理中心之
損害賠償；請求施作並交付地下一、二樓排風設備，(2)上訴人丙
○○請求找補建物、土地坪數不足價款，(3)上訴人乙○○、庚○
○、甲○○、丁○○、丑○○、丙○○、辛○○、子○○、卯○
○、寅○○、壬○○、戊○○請求房屋室內瑕疵損害，依序逾五
萬二千元、三萬六千元、二萬七千元、二萬四千元、六萬九千五
百元、四萬五千元、二萬四千四百元、三萬八千元、二萬六千元
、一萬二千元、二萬一千元、三萬六千元部分，為其不利之判斷
，或維持第一審所為該部分敗訴之判決，駁回其上訴，或將之廢
棄，改判駁回上訴人之訴，經核並無違誤。上訴論旨，指摘此部
分原判決為不當，聲明廢棄，難謂有理由。
據上論結，本件上訴一部為有理由，一部為無理由。依民事訴訟
法第四百七十七條第一項、第四百七十八條第二項、第四百八十
一條、第四百四十九條第一項、第七十八條，判決如主文。
中　　華　　民　　國　九十四　年　　四　　月　二十八　日
                      最高法院民事第七庭
                          審判長法官  許　朝　雄
                                法官  謝　正　勝
                                法官  劉　福　來
                                法官  鄭　玉　山
                                法官  吳　麗　女
      本件正本證明與原本無異
                                      書  記  官
中　　華　　民　　國　九十四　年　　五　　月　 十二 　日
                                                      Ｑ
